最高法院刑事判決　　　　　　九十六年度台上字第六二九六號
上　訴　人　甲○○
　　　　　　乙○○
　　　　　　丙○○
上列上訴人等因違反水土保持法案件，不服台灣高等法院高雄分
院中華民國九十五年五月二十五日第二審判決（九十五年度上訴
字第一０七號，起訴案號：台灣高雄地方法院檢察署九十二年度
偵字第七四四五號），提起上訴，本院判決如下：
    主  文
上訴駁回。
    理  由
按刑事訴訟法第三百七十七條規定，上訴於第三審法院，非以判
決違背法令為理由，不得為之。是提起第三審上訴，應以原判決
違背法令為理由，係屬法定要件。如果上訴理由狀並未依據卷內
訴訟資料，具體指摘原判決不適用何種法則或如何適用不當，或
所指摘原判決違法情事，顯與法律規定得為第三審上訴理由之違
法情形，不相適合時，均應認其上訴為違背法律上之程式，予以
駁回。本件上訴人甲○○上訴意旨略稱：(一)、系爭坐落高雄縣旗
山鎮○○段第二六八之一一二、一六一、二六八之一四二地號土
地（下稱系爭土地），未經主管機關行政院農業委員會公告為水
土保持法之山坡地，且地政機關登記之地目為農業區，使用區分
為農牧用地、遊憩用地、國土保安用地等之編定，並非水土保持
法所規定之公有及私有山坡地，原判決有適用法則不當之違背法
令。(二)、系爭土地之蛇籠等設施係在甲○○僱請丙○○至該土地
工作前即遭破壞，有照片八張可證，原判決不採信該八張照片，
復未向台灣高雄地方法院檢察署調取謝富藏等涉犯盜採砂石不起
訴處分案卷，比對照片拍攝日期、蛇籠等設施被破壞之情形，有
應於審判期日調查之證據未予調查之違背法令。(三)、甲○○僅僱
用丙○○至系爭土地整地種木瓜，並未僱其盜採砂石，也不認識
乙○○，原判決未詳查，遽論甲○○罪刑，有判決不適用法則之
違法。(四)、原判決事實欄記載案發日期為民國九十一年十一月一
日，於理由內則謂案發日期為九十一年十一月四日，有判決理由
矛盾之違背法令。上訴人乙○○、丙○○之上訴意旨略稱：類似
本件挖取土石（砂石）之案件，之前都是依「違反區域計畫法」
或「竊盜罪」論處。倘要依「水土保持法」論罪，其犯罪主體依
同法第四條之規定，乃必須是「水土保持義務人」始有可能構成
該法律之犯罪。乙○○、丙○○只是駕駛怪手及砂石車之工人，
並非為土地之所有人，更不可能為有權使用土地的開發經營人，
不可能涉犯「水土保持法」之罪，原判決論彼二人犯該法之罪，
顯有適用法則不當之違誤等語。
惟查本件原判決認定上訴人等有原判決事實欄所記載之犯行，係
依憑上訴人等相關供述、證人呂晉興、郭敦富、謝富藏之證言、
卷附系爭土地登記簿謄本、委託書、高雄縣政府九十四年二月一
日府農保字第０九四００一四三八七號函及其所附之台灣省政府
八十五年三月六日八五府農水字第一二三一四號公告、行政院農
業委員會水土保持局九十三年六月七日水保藍字第０九三一八一
二一五八號函、高雄縣政府山坡地違規使用查報取締會勘紀錄、
濫採砂石現場照片、高雄縣政府水土保持完工證明書等證據，予
以綜合判斷，因而撤銷第一審判決，改判論處上訴人等共同在公
有及私人山坡地內，未經同意擅自從事採取土石之使用，致生毀
損水土保持之處理與維護設施罪刑（甲○○累犯），已詳予說明
其所憑之證據及認定之理由。而以上訴人等均否認有違反水土保
持法之犯行，甲○○辯稱：伊原本要請丙○○整地除草種木瓜，
要整之地並非系爭土地，後來並沒有請丙○○去整地，也不知丙
○○何時開挖，伊不認識乙○○，檢察官起訴之犯行與伊無關。
丙○○辯稱：係甲○○要伊到系爭土地除草要種木瓜，甲○○說
土地是他的，系爭土地本來就是那個樣子，不是伊等開挖後才有
坑洞，伊等沒有挖土石，大樓旁堆置之土石，也非伊所堆積。乙
○○辯稱：丙○○告訴伊說要整地，伊不認識甲○○，案發後丙
○○告訴伊說是甲○○要整地的各等語。然查丙○○於警詢時供
稱：自九十一年十一月一日起以每日新台幣（下同）七千元受甲
○○僱用操作挖土機將地上土石挖起，由乙○○駕駛Ｋ五－七五
三號砂石車運輸至旁凹陷處等語。於第一審及原審仍證實有上開
行為。乙○○於警詢時亦承認Ｋ五－七五三號砂石車為其所有，
並由伊駕駛，於九十一年十一月四日一時許進入系爭地段，由丙
○○駕駛挖土機，挖地上土方石塊至車上，再運送至行政大樓旁
空地堆放。於偵查中供稱：有將設施下的卵石搬運至辦公室旁堆
積等語。參以甲○○於偵查中供承自九十一年十一月初僱用丙○
○工作三、四天等情以觀。丙○○、乙○○二人顯係受甲○○之
僱用，在系爭土地上從事挖土石之工作，並將之暫時堆積在華巍
湖濱山城行政大樓旁之空地甚明。又據證人即到現場查獲之警員
呂晉典於第一審證稱：當天有聽到挖土機之聲音。乙○○於第一
審亦證稱：十一月四日凌晨一時許，伊確實與丙○○都在現場，
丙○○發現有人進入，伊等就進入暗處躲藏等情。倘丙○○、乙
○○係單純整地，何須於深夜為之，於發現有人進入現場，即停
止工作躲藏於暗處，益見彼等有於系爭土地上採取土石之犯行。
而依卷附之上開會勘紀錄、現場照片，及郭敦富之證言，系爭土
地因遭開挖水土保持設施之砂石，導致蛇籠、水泥擋土牆塌陷，
水土保持處理與維護措施遭毀損、破壞之事實，亦堪予認定。至
甲○○所提出照片八張，辯稱：系爭土地之蛇籠等設施，係丙○
○到系爭土地工作前即遭破壞，為謝富藏所挖取破壞云云。然各
該照片所拍是否為系爭土地，查無證據可資佐證，其上所標示之
日期，亦無法確認是否該日期所拍攝。且謝富藏為系爭土地水土
保持之義務人與開發人，已花費資金設置蛇籠等水土保持設施，
衡情斷無將該設施加以挖取、破壞之理，是各該照片及魏進成附
和甲○○之證言，均不足採為上訴人等有利之證明。因認上訴人
等否認犯罪，所辯各節，係卸責之詞，不足採信，於理由內予以
指駁。復依卷附上述之高雄縣政府函及行政院農業委員會水土保
持局函，說明系爭土地於六十八年二月六日即由台灣省政府公告
屬於山坡地保育利用條例所稱之山坡地範圍界址線內，嗣台灣省
政府於八十五年三月六日復公告依山坡地保育利用條例劃定公告
之山坡地沿用為水土保持法所稱之山坡地，故系爭土地為水土保
持法所規範之公有及私有山坡地。雖八十九年五月十七日修正公
布之水土保持法，為配合台灣省政府功能業務與組織調整，將第
三條第三款所定省主管機關劃定山坡地之職權規定，改由中央主
管機關辦理，但有關山坡地劃定標準並未有修正，故過去省主管
機關依法劃定並經行政院核定公告之山坡地，自無須再為重新公
告，應認系爭土地縱未經重新公告，仍屬水土保持法之山坡地，
要無疑義。所為論斷，均有卷存資料可資覆按，從形式上觀察，
並無所謂違背法令之情形。按公私有土地之經營或使用，依水土
保持法應實施水土保持處理與維護者，該土地之經營人、使用人
或所有人，為水土保持法所稱之水土保持義務人。而水土保持義
務人即為有權使用山坡地之人，如為開發或經營山坡地，違反該
法第十二條至第十四條之規定，致生水土流失者，始有水土保持
法第三十三條第三項前段之適用。如無權使用山坡地之人，卻在
公有或私人山坡地內未經同意擅自墾殖、占用或從事同法第八條
第一項第二款至第五款之開發、經營或使用，致生水土流失或毀
損水土保持之處理與維護設施者，即應依同法第三十二條第一項
之規定處罰。此觀之水土保持法第四條、第三十二條、第三十三
條之規定自明。本件原判決事實欄係記載認定，系爭土地係屬吳
昭成私人所有（由謝富藏管理）及高雄縣政府所有之公有土地，
上訴人等未經各該土地所有人之同意，由甲○○擅自僱用丙○○
、乙○○二人以挖土機在系爭土地上盜採砂石，致使系爭土地之
水土保持處理與維護措施遭毀損、破壞等情。因而論以水土保持
法第三十二條第一項之罪。並說明上訴人等盜採砂石之行為，固
屬竊盜行為，但因該罪為刑法竊盜罪之特別規定，故不再論以竊
盜罪，於法自屬有據，丙○○、乙○○上訴意旨，徒憑己意，執
不同之事實，漫指原判決適用法則不當，顯有誤解。原判決事實
欄係記載上訴人等自九十一年十一月一日起為本件之犯行，於九
十一年十一月四日凌晨一時二十分許為警查獲。是其於理由內說
明案發時間九十一年十一月四日，乃指被查獲之時間，並無齟齬
矛盾之處。原判決已綜合卷內資料詳予說明，系爭土地屬水土保
持法上所稱之公有及私有山坡地，對於甲○○所為辯解何以不足
採信，以及其所提出之八張照片，何以不足採為其有利之認定。
如此論斷，究竟有何違背法令之情形，甲○○之上訴意旨並未依
據卷內資料具體指摘，徒憑己意，或就原判決已有調查說明之事
項，或就原審證據取捨及判斷證據證明力之職權行使，漫指其違
法，再為事實上之爭執，難認係適法上訴第三審之理由。又甲○
○上訴意旨並未具體陳明於原審曾如何聲請調取謝富藏等涉犯盜
採砂石案之卷證及證明何事，而原審未予調查，於法律審之本院
始為此爭執，亦非依據卷內資料執為指摘之合法上訴第三審理由
。本件上訴人等之上訴，均違背法律上之程式，應予駁回。
據上論結，應依刑事訴訟法第三百九十五條前段，判決如主文。
中　　華　　民　　國　九十六　年　 十一 　月　二十二　日
                      最高法院刑事第一庭
                          審判長法官  董　明　霈
                                法官  林　茂　雄
                                法官  張　祺　祥
                                法官  呂　永　福
                                法官  蘇　振　堂
      本件正本證明與原本無異
                                      書  記  官
中　　華　　民　　國　九十六　年　 十一 　月　二十八　日
                                                Ａ
